臺灣高等法院刑事判決　　　　　　　　96年度上易字第1652號
上　訴　人　臺灣臺北地方法院檢察署檢察官
被　　　告　甲○○
上列上訴人因被告詐欺案件，不服臺灣臺北地方法院96年度易緝
字第68號，中華民國96年6月25日第一審判決（起訴案號：臺灣
臺北地方法院檢察署94年度偵緝字第2110號、94年度偵字第1341
7號，併辦案號：同署95年度偵續字第287號），提起上訴，本院
判決如下：
    主  文
原判決撤銷。
甲○○連續意圖為自己不法之所有，以詐術使人將本人之物交付
，處有期徒刑壹年肆月，減為有期徒刑捌月。
    事  實
一、甲○○基於意圖為自己不法所有之概括犯意，為下列詐騙行
    為：
  (一)甲○○於民國九十三年六月十五日，在臺北市大安區○○○
    路○段四一六巷二十五弄三號五樓友人乙○○之住處，向丙○○佯稱其承包工程須借款購買建材器具，待出售臺北縣深
    坑鄉○○村○○○段三八九地號土地取得價款後即可清償借
    款云云，欲向丙○○借款新臺幣（下同）五十萬元，並訛稱
    其中十萬元近日即可返還而無庸簽發本票，乃簽發面額四十
    萬元、到期日九十三年九月十五日之本票一紙以取信丙○○
    ，使丙○○不疑有詐而陷於錯誤，如數交付五十萬元予甲○○。嗣本票到期未獲兌現，甲○○亦遲不清償，直至九十三
    年十一月五日，甲○○為避免丙○○提出刑事告訴，在臺北
    市政府警察局文山第二分局興隆派出所，當場簽立願於九十
    三年十一月二十一日還款二十萬元、同年十二月六日還款三
    十萬元之切結書，並簽發同一還款日期、金額之本票交付丙○○為據，詎甲○○其後仍未付款，丙○○始知受騙。
  (二)甲○○明知己財務窘困，且未具水電工程競標之資格與能力
    ，亦未實際參與臺北市政府工務局公園路燈工程管理處發包
    之「臺北市士林官邸附近地區區段徵收公園工程—水電工程
    」之投標，竟又承前不法所有之意圖，自九十三年六月起至
    同年七月止，連續在乙○○上址住處，向乙○○誆稱亟需二
    十萬元支付員工薪資，且可簽發同面額之本票以為償還依據
    ，並以「臺北市士林官邸水電消防工程」標案有公務員內應
    護航探知底價，相關工程利潤甚豐，惟需繳付工程押標金與
    購置消防器材及支付水電材料費用計二百萬元，俟得標開工
    後即可依完工進度之工程款攤還等不實事項，前後二次向乙○○借款共計二百二十萬元，甲○○並虛偽載以有工程名稱
    、工作天、工資、利潤等文字及數據之便條紙乙張交乙○○
    閱覽以資取信，致乙○○陷於錯誤，誤信甲○○確有參與前
    揭工程標案之資格能力與得標承攬可能，並具還款能力，而
    如數借予上開款項。嗣甲○○未依約還款，乙○○查悉甲○○並未參與前述水電工程標案，且業將部分借款所得轉匯大
    陸地區，幾經催討，甲○○乃於九十三年十一月三日簽發面
    額二百萬元之本票以為還款擔保，詎屆期仍未兌付，乙○○
    依本票地址尋訪，方得知甲○○為遂行詐財，自始即刻意將
    本票地址，虛偽記載為臺北市○○街○段二十一巷三十五號
    一樓，以便逃避追索，乙○○至此始悉受騙。
二、案經被害人丙○○、乙○○訴由臺灣臺北地方法院檢察署檢
    察官偵查起訴，暨臺灣臺北地方法院檢察署檢察官移送原審
    法院併案審理。
    理  由
一、證據能力部分：
  (一)按被告以外之人於審判外之陳述，雖不符刑事訴訟法第一百
    五十九條之一至第一百五十九條之四之規定，然經當事人於
    審判程序同意作為證據，法院審酌該言詞陳述作成時之情況
    ，認為適當者，亦得為證據，刑事訴訟法第一百五十九條之
    五第一項定有明文；當事人、代理人或辯護人於法院調查證
    據時，知有刑事訴訟法第一百五十九條第一項不得為證據之
    情形，而未於言詞辯論終結前聲明異議者，視為有前項之同
    意，同法條第二項定有明文。經查，證人即告訴人丙○○、
    乙○○於警詢時之供述，固為審判外之陳述而屬傳聞證據，
    惟被告就前揭審判外之陳述，於本院準備及審理程序時並不
    爭執證據能力，且迄於言詞辯論終結前復未聲明異議（本院
    卷二二、三三頁背面），而本院審酌其等陳述作成時之情況
    ，並無違法取證及證明力明顯過低之瑕疵，亦認以之作為證
    據為適當，故依諸上開規定，證人丙○○、乙○○於審判外
    之陳述，自有證據能力。
  (二)復按被告以外之人於偵查中向檢察官所為之陳述，除顯有不
    可信之情況者外，得為證據，刑事訴訟法第一百五十九條之
    一第二項定有明文。經查證人丙○○於檢察官偵訊時經過具
    結所為之證言，合於法定要件，且核其陳述時之外在環境及
    情況，並無顯不可信之情況，本院亦認為適當；況被告於本
    院準備及審理程序中亦不爭執證據能力（同上本院卷），故
    證人丙○○於審判外之偵訊證詞，依上開規定，自有證據能
    力。
二、上開犯罪事實，業據被告甲○○於原審及本院審理中均坦承
    不諱，核與證人即告訴人丙○○及乙○○指證情節相符（臺
    灣臺北地方法院檢察署九十四年度偵字第一三七八八號偵卷
    二一、二二、四五、四六頁，第一三四一七號偵卷九至一一
    頁，原審卷五七至六二、六九頁）；且有借據、切結書、借
    款書、本票影本、便條紙（上載被告書寫工程名稱、工作天
    、工資、利潤等文字及數據等）、華泰商業銀行活期儲蓄存
    摺存款內頁影本、臺北銀行活期儲蓄存款存摺內頁影本等件
    附卷可資佐證（第一三七八八號偵卷二八、三二至三五頁，
    第八二八一號偵卷四頁，第一三四一七號偵卷三一頁，第二
    一一○號偵卷三一至三五頁、四四頁）；而「臺北市政府工
    務局公園路燈工程管理處僅發包水電工程並無消防工程案，
    工程名稱為『臺北市士林官邸附近地區區段徵收公園工程─
    水電工程』，決標金額為四百七十一萬四千元正，押標金為
    三十萬元正，參標廠商共八家，得標廠商為進全工程有限公
    司」等情，亦有臺北市政府工務局公園路燈工程管理處九十
    四年十月七日北市工公工字第○九四六三三○四九○○號函
    在卷可憑（第一三四一七號偵卷三七頁）。是被告上開任意
    性之自白，經前揭證據補強後，應認與事實相符，堪以採信
    。本案事證明確，被告犯行堪以認定，應依法論科。
三、法律適用之比較說明及論罪理由：
  (一)查被告行為後，刑法部分條文業於九十四年一月七日修正，
    同年二月二日公布，九十五年七月一日施行，修正後刑法第
    二條第一項規定：「行為後法律有變更者，適用行為時之法
    律，但行為後之法律有利於行為人者，適用最有利於行為人
    之法律」。上開「從舊從輕」原則之規定乃與刑法第一條罪
    刑法定主義契合，而貫徹法律禁止溯及既往原則，係規範行
    為後法律變更所生新舊法律比較適用之準據法，是刑法第二
    條本身雖經修正，但刑法第二條既屬適用法律之準據法，本
    身尚無比較新舊法之問題，應一律適用裁判時即修正後刑法
    第二條規定以決定適用之刑罰法律。又為比較時應就罪刑有
    關之共犯、牽連犯、連續犯、結合犯，以及累犯加重、自首
    減輕暨其他法定加減原因（如身分加減）與加減例等一切情
    形，綜其全部罪刑之結果而為比較；且就比較之結果，須為
    整體之適用，不能割裂分別適用各該有利於行為人之法律，
    此即法律變更之比較適用所應遵守之「罪刑綜合比較原則」
    及「擇用整體性原則」（最高法院二十四年上字第四六三四
    號判例、二十七年上字第二六一五號判例、最高法院九十五
    年五月二十三日九十五年度第八次刑庭會議決議參照）。爰
    就本件新舊法比較結果論述如下：
  1.被告行為後，刑法第五十六條關於連續犯之規定，業於九十
    四年一月七日修正通過刪除，並於九十五年七月一日施行。
    此刪除雖非犯罪構成要件之變更，但顯已影響行為人刑罰之
    法律效果，自屬法律有變更，依新法第二條第一項規定，比
    較新、舊法適用結果，數行為依新法規定原則上應予併罰，
    惟依舊法連續犯規定，得從一重處斷，是以仍應適用較有利
    於被告之行為時法律即舊法關於連續犯之規定。
  2.按刑法第三百三十九條第一項之詐欺罪，其法定刑為「五年
    以下有期徒刑、拘役或科或併科一千元以下罰金」，罰金刑
    部分，依被告行為時之刑罰法律，即罰金罰鍰提高標準條例
    第一條前段、修正前刑法第三十三條第五款（規定罰金為一
    元以上），並依現行法規所定貨幣單位折算新臺幣條例第二
    條規定計，折算結果，前揭詐欺罪罰金刑之法定刑得科銀元
    一元（即新臺幣三元）以上、銀元一萬元（即新臺幣三萬元
    ）以下罰金。惟依被告行為後修正增訂刑法施行法第一條之
    一：「中華民國九十四年一月七日刑法修正施行後，刑法分
    則編所定罰金之貨幣單位為新臺幣。九十四年一月七日刑法
    修正時，刑法分則編未修正之條文定有罰金者，自九十四年
    一月七日刑法修正施行後，就其所定數額提高為三十倍。但
    七十二年六月二十六日至九十四年一月七日新增或修正之條
    文，就其所定數額提高為三倍」，及刑法第三十三條第五款
    將罰金刑修正為：「新臺幣一千元以上，以百元計算之」等
    規定，上開詐欺罪處罰條文之法定罰金刑最低額已提高為新
    臺幣一千元以上。經比較新舊法結果，認應適用較有利於被
    告之舊法即修正前刑法第三十三條第五款規定。據上，綜其
    全部比較結果，本件依「罪刑綜合比較原則」及「擇用整體
    性原則」，自應依刑法第二條第一項前段規定，一體適用有
    利於被告之修正前規定為論處。經比較新舊法結果，認應適
    用較有利於被告之舊法即行為時法。據上，綜其全部比較結
    果，本件依「罪刑綜合比較原則」及「擇用整體性原則」，
    自應依刑法第二條第一項前段規定，一體適用有利於被告之
    修正前規定為論處。
  (二)核被告所為，係犯刑法第三百三十九條第一項之詐欺取財罪
    。其先後二次詐欺取財犯行，時間緊接，觸犯構成要件相同
    之罪名，顯係基於概括犯意反覆為之，為連續犯，應依修正
    前刑法第五十六條規定以一罪論，並加重其刑。又上揭被告
    詐騙丙○○之犯行雖未據檢察官起訴，然因與起訴經論罪之
    對乙○○犯罪之事實間，有修正前連續犯裁判上一罪之關係
    ，應為起訴效力所及，基於審判不可分之訴訟經濟原則，本
    院自得併為審究，附此敘明。
四、原判決撤銷及科刑理由：
  (一)原審經審理結果，為被告論罪科刑之判決，固非全屬無見。
    惟查，(1)原判決事實欄就被告甲○○向被害人丙○○所佯稱
    有待出售之土地一節，原審逕載「待出售前述土地」，惟觀
    諸事實欄全無所稱「前述土地」內容之記載，因攸關施用詐
    術犯罪事實之認定，自有事實記載闕漏之違誤；(2)原判決未
    敘明詐騙丙○○部分與經起訴論罪之乙○○部分有修正前連
    續犯之裁判上一罪關係，法院應併予審理之理由，亦非適法
    ；(3)中華民國九十六年罪犯減刑條例經總統於九十六年七月
    四日公佈，依該條例第十六條規定，並自九十六年七月十六
    日生效，原審未及審酌適用，同有未洽。檢察官據告訴人乙○○之請求提起上訴，上訴意旨略以：被告犯後雖坦承犯行
    ，惟對所詐得告訴人乙○○之金額二百二十萬元，仍未全部
    承認，亦未與乙○○和解返還任何款項，使乙○○精神遭受
    極大損害，其惡性重大等情，認原審量刑過輕，指摘原判決
    不當。本院斟酌各情及被告所生危害非輕等一切情狀（詳後
    (二)所述），認為檢察官以旨揭原審量刑過輕為由提起上訴非
    無理由，且原判決復有上開可議之處，自應由本院將原判決
    予以撤銷改判。
  (二)末查被告於本院雖提出告訴人乙○○於原審判決後（九十六
    年六月二十九日）具名之和解書供本院審酌（本院卷二六頁
    ）。惟告訴代理人於本院已具體表稱因被告迄今仍未清償分
    文，並未達和解之目的；被告於本院亦坦認無法清償積欠乙○○之款項（本院卷二二、二三頁），是該和解書自無法援
    為被告有利之審酌。綜上，本院爰審酌被告犯罪之動機、目
    的、手段，兼衡被告於原審及本院雖坦承犯行，惟詐欺金額
    甚高、迄今分文未償還被害人，犯罪所生危害非輕等一切情
    狀，量處有期徒刑一年四月；又被告上開犯行之犯罪時間，
    係在中華民國九十六年四月二十四日以前，而所犯為刑法第
    三百三十九條第一項詐欺取財罪，所處之宣告刑合於中華民
    國九十六年罪犯減刑條例之減刑條件，爰依法減為有期徒刑
    八月，以資懲儆。
據上論斷，應依刑事訴訟法第三百六十九條第一項前段、第三百
六十四條、第二百九十九條第一項前段，刑法第二條第一項、（
修正前）第五十六條、第三百三十九條第一項，刑法施行法第一
條之一，罰金罰鍰提高標準條例第一條前段，中華民國九十六年
罪犯減刑條例第二條第一項第三款、第七條，判決如主文。
本案經檢察官呂丁旺到庭執行職務。
中　　華　　民　　國　　96　　年　　8 　　月　　31　　日
　　　　　　　　　刑事第十八庭審判長法　官  溫耀源
　　　　　　　　　　　　　　　　　  法　官  邱同印
　　　　　　　　　　　　　　　　　  法　官  段景榕
以上正本證明與原本無異。
不得上訴。
                                    書記官  陳靜姿
中　　華　　民　　國　　96　　年　　8 　　月　　31　　日
附錄：本案論罪科刑法條全文
中華民國刑法第三百三十九條第一項
意圖為自己或第三人不法之所有，以詐術使人將本人或第三人之
物交付者，處五年以下有期徒刑、拘役或科或併科新臺幣三萬元
以下罰金。
